【裁判字號】    89,訴,3092
【裁判日期】    900423
【裁判案由】    偽造文書
【裁判全文】
臺灣臺中地方法院刑事判決                        八十九年度訴字第三九二號
    公  訴  人  臺灣臺中地方法院檢察署檢察官
    被      告  辛○○
    選任辯護人  黃嘉明
右列被告因偽造文書案件，經檢察官提起公訴（八十九年度偵字第一四○二一號），
本院判決如左：
    主  文
辛○○明知為不實之事項，而使公務員登載於職務上所掌之公文書，足以生損害於公
眾及他人，處有期徒刑肆月，如易科罰金以參佰元折算壹日。
    事  實
一、辛○○係設於臺中縣神岡鄉○○路二十二號鉅榮企業股份有限公司（下稱鉅榮公
    司）之負責人，為從事業務之人，鉅榮公司於民國七十四年間由「有限公司」改
    組為「股份有限公司」時，因須將原有之五位股東，增為七位股東，始符合公司
    法有關股份有限公司之成立要件，辛○○明知其妹陳佳禎（原名陳碧桃，另為不
    起訴處分）並未同意及知悉加入股東之事，竟於七十四年五月十一日擅將原股東
    丁○○持股一千股（每股新台幣（下同）一千元），分別讓與知情之乙○○○（
    辛○○之妻，另為不起訴處分）及不知情之陳佳禎各承受五百股，並盜用陳佳禎
    置於前開鉅榮公司兼住處內之印章及國民身分證影本，偽造「鉅榮公司股東同意
    書」，表明陳佳禎同意承受丁○○之出資五十萬元等事項，並委託不知情之成年
    會計師，持前揭不實之股東同意書及股東名冊、股東臨時會議事錄等文件，向臺
    灣省政府建設廳為變更登記之申請，使承辦公務員將該不實之股東變更事項，登
    載於職務上所掌之公司變更登記事項卡等公文書，足以生損害於臺灣省政府建設
    廳對於公司登記管理之正確性及陳佳禎本人（辛○○此部分犯行之追訴權時效已
    完成，未據公訴人起訴）。嗣於八十二年八月初某日，辛○○明知陳佳禎並未同
    意及知悉將其名下之股數五百股轉讓予乙○○○四百五十股及陳惠如（辛○○之
    女，另為不起訴處分）五十股，竟在台中縣某地，委託不知情之成年會計師，將
    陳佳禎名下五百股變更由乙○○○及陳惠如分別承受四百五十股及五十股，即使
    原列股東陳佳禎退股，而變更為乙○○○、陳惠如分別持股一千五百五十股及五
    十股之不實股東變更事項，登載於其業務上所作成之「鉅榮公司股東名簿」上，
    辛○○復於八十二年八月五日，委託不知情之成年會計師，持上開不實登載之「
    鉅榮公司股東名簿」等文件，向臺灣省政府建設廳辦理鉅榮公司股東變更登記申
    請，使承辦公務員將此不實之股權及股東變更事項登載於職務上所掌之公司變更
    登記事項卡等公文書內，均足以生損害於臺灣省政府建設廳對對於公司登記管理
    之正確性、陳佳禎及鉅榮公司之債權人。
二、案經鉅榮公司之債權人甲○○訴請臺灣臺中地方法院檢察署檢察官偵查起訴。
    理  由
一、訊據被告辛○○固坦承於八十二年八月間委託會計師檢送「鉅榮公司股東名簿」
    予臺灣省政府建設廳辦理股東變更登記之申請，惟矢口否認有何犯行，辯稱：鉅
    榮公司原係家族公司，陳佳禎於六十三年至七十四年間在鉅榮公司擔任總務、會
    計之工作，七十四年間因股東丁○○移民美國而退股，故伊將丁○○之股份五百
    股贈與陳佳禎並為變更登記，後伊於八十二年間與陳佳禎協議以五十萬元買回該
    五百股之股份，當時伊先給陳佳禎十五萬元，剩餘三十五萬本來要用分期之方式
    給付，但因鉅榮公司在八十三年間結束營業，故至今尚積欠陳佳禎三十五萬元，
    關於列為股東及轉讓股權之事，陳佳禎自始都知情，伊並無行使業務登載不實文
    書及使公務員登載不實之行為云云。經查：
（一）證人即被告之妹陳佳禎於偵審時均堅決否認知悉前開股權移轉之事，證稱：伊
      於六十四年學校畢業後即在鉅榮公司幫忙，一直做到七十四年十一月份結婚後
      離職，伊只負責公司進出貨之事情，其他公司改組及股東變更等事項都沒有參
      與，伊並不知道七十四年時股東丁○○將一千股之股份讓與伊及乙○○○各五
      百股，也不知道八十二年時有將上開伊名下之五百股轉給乙○○○及陳惠如分
      別持有四百五十股及五十股，亦不知道公司變更登記之相關情形，八十二年間
      被告確有給伊十五萬元，但那是因分家產，伊之四位兄長說好要各給伊十五萬
      元，當時被告並沒有提到買股權之事，伊之印章都放在臺中縣神岡鄉○○路二
      十二號家裏，鉅榮公司也是在同一地方，伊是本件案發後才知道被告會自行拿
      取伊之印章使用等語。證人陳佳禎與被告為兄妹關係，彼此間並無重大怨隙，
      斷無因區區三十五萬元而任意構陷自己兄長之理。況證人陳佳禎於偵查中為共
      同被告身分，其若供陳自己知悉列為鉅榮公司股東及嗣後將股權轉讓予乙○○○及陳惠如之事，對於陳佳禎尚無不利之情形，依此堪認證人陳佳禎於本院審
      理時仍堅稱：伊不知道七十四年時股東丁○○將五百股之股份讓與伊，也不知
      道八十二年時有將上開伊名下之五百股轉給乙○○○及陳惠如分別持有四百五
      十股及五十股之情，應屬實在。
（二）證人即被告之弟戊○○於本院審理中證稱：鉅榮公司為家族公司，伊自六十四
      年間公司成立開始即參與鉅榮公司之經營，鉅榮公司對外由被告負責，對內由
      伊及伊父親陳添灥、哥哥陳松田、己○○與妹妹陳佳禎共同經營，股東印章都
      是授權給被告辦理，鉅榮公司實際登記股東及股數有多少伊並不清楚，伊知道
      七十四年間丁○○要退出，至於股份要讓給誰伊不知道，也沒有意見，八十二
      年間伊有聽被告說陳佳禎退股之事，但實際情形伊不清楚，可能是被告辦理陳
      佳禎退股時沒有告訴陳佳禎該事，才會發生本案等語。另證人即被告之弟丙○○（原名陳松田）於本院審理中證稱：伊自七十四年至八十二年間均在鉅榮公
      司工作，負責生產及加工之內部工作，公司對外業務都是由被告負責，伊不清
      楚公司股東有何人，七十四年伊已退出股東身分，不知道公司變更登記之詳情
      ，伊知道陳佳禎曾在辦公室裡面工作，但實際做什麼則不知道，伊不清楚陳佳
      禎有無擔任公司股東，亦不知道陳佳禎有於七十四年承受五百股，又於八十二
      年讓出五百股之情形等語。又證人即被告之弟己○○於本院審理中亦證稱：伊
      於鉅榮公司成立時即在那裡負責工廠業務，任職十多年，伊知道自己在公司成
      立時有當股東，但不清楚陳佳禎有無擔任公司股東，伊也不知道陳佳禎於七十
      四年有承受五百股，又於八十二年讓出五百股之事等語。由上可知鉅榮公司之
      股東變更業務均係由被告負責處理，其他公司成員並未實際參與，是故益徵陳
      佳禎供陳其於七十四年間不知自己持有鉅榮公司五百股股權，亦不知自己於八
      十二年間將名下五百股股權讓與乙○○○及陳惠如之事，應屬可採。
（三）被告雖一再辯稱伊於八十二年間有以五十萬元向陳佳禎購買其名下之鉅榮公司
      五百股股份，因陳佳禎未拿到剩餘之三十五萬元，因而故意說不知有股份之事
      云云。而證人即被告之妻乙○○○亦於本院審理中供稱：七十四年間丁○○轉
      讓給陳佳禎五百股時有開會，陳佳禎本人亦有參加開會，該五百股是被告送給
      陳佳禎的，當時說陳佳禎如果結婚，就要將股份讓出來，於八十二年間伊有親
      耳聽到被告告訴陳佳禎說要將其持有之鉅榮公司五百股股權轉讓給伊及陳惠如
      等語。及證人即被告之父陳添灥於偵查中證稱：伊知道被告有用十五萬向陳佳
      禎購買鉅榮公司五百股股份等語。惟證人陳佳禎於偵審中均否認知悉其持有鉅
      榮公司五百股股份之事，亦未以十五萬元出售上開股份予被告，並證稱：八十
      二間伊四位哥哥因分家產而同意每個人給伊十五萬元，當時根本未提到購買股
      份之事等語，核與證人戊○○、丙○○、己○○於本院審理中均證稱：當時四
      兄弟講好，因為妹妹陳佳禎比較沒有錢，所以每個人給陳佳禎十五萬元，伊等
      並沒有聽被告說要用五十萬元向陳佳禎買回股權之事，伊等之父母陳添灥、庚○○及被告之妻乙○○○雖在公司幫忙工廠內之產品包裝，但他們並沒有實際
      參與公司登記業務等工作等語相符。觀之證人乙○○○及陳添灥與被告分別有
      夫妻及父子之親密關係，難免有迴護被告之虞，且證人乙○○○及陳添灥於臺
      灣臺中地方法院檢察署八十八年度偵字第一七八七○號偵查中均以被告身分辯
      稱：其等僅在鉅榮公司掛名登記，並未實際管理公司業務等語（詳見該偵查卷
      宗八十八年八月十六日訊問筆錄），依此，證人乙○○○及陳添灥應不會知悉
      陳佳禎究竟是否擔任鉅榮公司股東及嗣後股權移轉之事。又倘被告確於七十四
      年間向陳佳禎表示無償贈與五百股股權，則為何八十二年間必須以五十萬元之
      代價買回？再被告等四兄弟於八十二年間分家時，協議每人拿出十五萬元給妹
      妹陳佳禎做為分家所得，當時並未提及購買股權之事，則被告竟於事後辯稱其
      拿出之十五萬元係當作購買五百股股權之部分價金，顯與常情有違。另證人乙○○○供陳：七十四年開會時，說好陳佳禎如果結婚，就要將股份讓出來云云
      ，然陳佳禎於七十四年十一月間結婚，則為何其股份係於八十二年間始轉讓出
      來？又證人陳添灥於偵查中先稱：伊不清楚陳佳禎於七十四年持有鉅榮公司五
      百股及於八十二年間將該五百股讓給乙○○○及陳惠如之事，但其後竟表示：
      伊知道被告有用十五萬元買陳佳禎股份之事，前後證詞相歧，凡此均堪認證人
      乙○○○、陳添灥前開供詞，係屬事後附和被告之詞，不足採信。
（四）被告請求本院向彰化商業銀行南豐分行及台中區中小企業銀行豐原分行調閱鉅
      榮公司於七十幾年間之貸款申請資料，欲證明陳佳禎貸款當時有共同申請貸款
      ，經本院向前開二家銀行調取相關資料，該等銀行均表示鉅榮公司於七十幾年
      間之申請貸款資料，均因時間久遠已逾保存年限而銷毀，此有彰化商業銀行南
      豐分行九十年三月二十二日彰南豐字第五四○號函及台中區中小企業銀行豐原
      分行九十年四月十三日中豐原字第九０二一四七號函各一份在卷可稽，而縱陳
      佳禎於七十幾年間確有擔任鉅榮公司貸款之共同申請人屬實，然此並無法證明
      被告有以五十萬元向陳佳禎購買鉅榮公司五百股股份之待證事實。此外，本件
      復有經濟部中部辦公室於九十年一月九日以經（九○）中辦三管字第○九○○
      八六○九六號函檢附之鉅榮公司登記案卷全卷一份在卷可憑。
（五）綜上所述，被告辯稱其以五十萬元向陳佳禎購買鉅榮公司五百股股份云云，當
      屬事後卸責之詞，委不足採。被告於八十二年八月初明知陳佳禎並未同意及知
      悉將其名下之股數五百股轉讓予乙○○○四百五十股及陳惠如五十股，竟委託
      不知情之會計師，將陳佳禎名下五百股變更由乙○○○及陳惠如分別承受四百
      五十股及五十股，即使原列股東陳佳禎退股，而變更為乙○○○、陳惠如分別
      持股一千五百五十股及五十股之不實股東變更事項，登載於其業務上所作成之
      「鉅榮公司股東名簿」上，復於八十二年八月五日，委託不知情之會計師，持
      上開不實登載之「鉅榮公司股東名簿」等文件，向臺灣省政府建設廳辦理鉅榮
      公司股東變更登記申請，使承辦公務員將此不實之股權及股東變更事項登載於
      職務上所掌之公司變更登記事項卡等公文書內，足以生損害於臺灣省政府建設
      廳對對於公司登記管理之正確性、陳佳禎及鉅榮公司之債權人之事實洵堪認定
      ，應依法論科。
二、核被告所為，係犯刑法第二百十六條、第二百十五條行使業務登載不實文書罪、
    同法第二百十四條使公務員登載不實罪。被告為業務登載不實後復持以行使，其
    登載不實於業務上文書之低度行為應為行使之高度行為所吸收，而僅應論以行使
    業務登載不實文書罪。被告所犯行使業務登載不實罪與使公務員登載不實罪間，
    有方法結果之牽連關係，為牽連犯，應從情節較重之使公務員登載不實罪處斷。
    被告委託不知情之成年會計師將不實之股東變更事項，登載於其業務上所作成之
    「鉅榮公司股東名簿」上，及持上開不實登載之「鉅榮公司股東名簿」等文件，
    向臺灣省政府建設廳辦理鉅榮公司股東變更登記申請，使承辦公務員將此不實之
    股權及股東變更事項登載於職務上所掌之公司變更登記事項卡等公文書內，被告
    應論以間接正犯。爰審酌被告為使公司符合公司法關於股份有限公司之成立要件
    ，竟未徵得其妹陳佳禎之同意，即擅自將陳佳禎列為股東，嗣又在未告知之情形
    下使之退股，足以生損害於主管機關對於公司登記管理之正確性、陳佳禎及鉅榮
    公司之債權人，危害社會經濟秩序非輕，且犯後猶飾詞圖卸，不知悔悟，惟念及
    鉅榮公司本係家族公司，被告所為情節非重，惡性不大等一切情狀，量處如主文
    所示之刑示懲，並諭知易科罰金之折算標準（按刑法第四十一條業於九十年一月
    十日修正公布，同年月十二日生效，修正後刑法第四十一條第一項前段規定「犯
    最重本刑為五年以下有期徒刑以下之刑之罪，而受六個月以下有期徒刑或拘役之
    宣告，因身體、教育、職業、家庭之關係或其他正當事由，執行顯有困難者，得
    以一元以上三元以下折算一日，易科罰金。」，與修正前刑法第四十一條規定「
    犯最重本刑為三年以下有期徒刑以下之刑之罪，而受六月以下有期徒刑或拘役之
    宣告，因身體、教育、職業、家庭之關係，執行顯有困難者，得以一元以上三元
    以下折算一日，易科罰金。」不同。依刑法第二條第一項前段規定，本件自應適
    用裁判時之法律即修正後刑法第四十一條第一項前段之規定，附此敘明）。
三、本件被告明知其妹陳佳禎並未同意及知悉加入股東之事，竟於七十四年五月十一
    日擅將原股東丁○○持股一千股（每股一千元），分別讓與知情之乙○○○及陳
    佳禎各承受五百股，並盜用陳佳禎置於前開鉅榮公司兼住處內之印章及國民身分
    證影本，偽造「鉅榮公司股東同意書」，表明陳佳禎同意承受丁○○之出資五十
    萬元等事項，並委託不知情之成年會計師，持前揭不實之股東同意書及股東名冊
    、股東臨時會議事錄等文件，向臺灣省政府建設廳為變更登記之申請，使承辦公
    務員將該不實之事項，登載於職務上所掌之公司變更登記事項卡等公文書，足以
    生損害於臺灣省政府建設廳對於公司登記管理之正確性及陳佳禎本人等事實，本
    涉有刑法第二百十六條、第二百十條行使偽造私文書、第二百十六條、第二百十
    五條行使業務登載不實文書、第二百十四條使公務員登載不實等罪嫌，惟前開犯
    罪之最重本刑分別為有期徒刑五年及三年，依刑法第八十條第一項第二款規定，
    追訴權之時效期間為十年，是被告於七十四年間所為之前開犯行，至八十四年時
    ，其追訴權時效即已完成，原應由檢察官依法為不起訴處分或認與起訴部分有裁
    判上一罪關係而說明不另為不起訴之諭知，雖檢察官就該部分未於所犯法條欄內
    敘及，惟該部分追訴權時效既已完成，而檢察官於事實欄亦提及該部分追訴權時
    效完成之事實，故該部分未據檢察官起訴，本院自不予審究，附此敘明。
據上論斷，應依刑事訴訟法第二百九十九條第一項前段、刑法第二條第一項前段、第
二百十六條、第二百十五條、第二百十四條、第五十五條、修正後刑法第四十一條第
一項前段，罰金罰鍰提高標準條例第一條前段、第二條，判決如主文。
中      華      民      國    九十      年      四      月    二十三    日
                              臺灣臺中地方法院刑事第四庭
                                      法  官  張  靜  琪
右正本證明與原本無異。
如不服本判決，應於判決送達後十日內向本院提出上訴狀，上訴於臺灣高等法院臺中
分院( 須附繕本 )。
                                      書記官
中      華      民      國    九十      年     四      月     二十三    日
附錄本案論罪科刑法條
刑法第二百十四條
明知為不實之事項，而使公務員登載於職務上所掌之公文書，足以生損害於公眾或他
人者，處三年以下有期徒刑、拘役或五百元以下罰金。
刑法第二百十五條
從事業務之人，明知為不實之事項，而登載於其業務上作成之文書，足以生損害於公
眾或他人者，處三年以下有期徒刑、拘役或五百元以下罰金。
刑法第二百十六條
行使第二百十條至第二百十五條之文書者，依偽造、變造文書或登載不實事項或使登
載不實事項之規定處斷。


司法院資訊處製作；財團法人民間司法改革基金會備份。
